臺灣高等法院刑事判決
110年度上易字第86號
上  訴  人  臺灣桃園地方檢察署檢察官
被      告  楊世賓






上列上訴人因被告違反毒品危害防制條例案件，不服臺灣桃園地
方法院109年度簡上字第603號，中華民國109年10月12日第一審
判決（聲請簡易判決處刑案號：臺灣桃園地方檢察署109年度毒
偵字第202號），提起上訴，本院判決如下：
    主  文
上訴駁回。
    理  由
一、本案經本院審理結果，認第一審判決以檢察官就本件聲請簡
    易判決處刑，有起訴之程序違背規定之情事，對被告甲○○為
    公訴不受理之諭知，核無不當，應予維持，並引用第一審判
    決書之記載（如附件）。
二、檢察官上訴意旨略以：
  ㈠按毒品危害防制條例部分條文業於109年1月15日修正公布，
    並於同年7月15日施行，修正後該條例第20條第3項規定：「
    依前項規定為觀察、勒戒或強制戒治執行完畢釋放後，三年
    後再犯第十條之罪者，適用前二項之規定。」對於具體案件
    新舊法如何之適用，增訂該條例第35條之1之過渡條款，以
    杜爭議，就審判中之案件於第2款規定：「本條例中華民國
    一百零八年十二月十七日修正之條文施行前犯第十條之罪之
    案件，於修正施行後，依下列規定處理：……二、審判中之案
    件，由法院或少年法院（地方法院少年法庭）依修正後規定
    處理；依修正後規定應為不起訴處分或不付審理之裁定者，
    法院或少年法院（地方法院少年法庭）應為免刑之判決或不
    付審理之裁定。」其立法理由，係：「一、本條新增。二、
    ……關於具體案件適用新舊法之說明如下：……（二）若該等案
    件於修正施行前已繫屬於法院或少年法院（地方法院少年法
    庭）者，為求程序之經濟，法院或少年法院（地方法院少年
    法庭）應依修正施行後之規定處理，即應依職權為觀察、勒
    戒或強制戒治之裁定。依修正施行後之規定，受觀察、勒戒
    人無繼續施用傾向者或強制戒治期滿後，應為不起訴處分或
    不付審理之裁定者，法院或少年法院（地方法院少年法庭）
    應為免刑之判決或不付審理之裁定。……」此皆為求程序經濟
    之過渡條款規定，核屬立法形成，且無違反憲法基本原則。
    基此，犯施用毒品罪，觀察、勒戒或強制戒治執行完畢釋放
    後，3年後再犯施用毒品罪者，即應適用觀察、勒戒及強制
    戒治之規定，而就修正施行前犯此類施用毒品罪之審判中案
    件，於修正施行後，法院自應依修正後之規定處理，據此依
    職權為觀察、勒戒或強制戒治之裁定，待受觀察、勒戒人無
    繼續施用傾向者或強制戒治期滿後，再為免刑之判決或不付
    審理之裁定，其理自明，最高法院亦著有109年度上訴字第7
    47號裁定可資參照。
  ㈡至判決認若法院於此應依職權為觀察、勒戒或強制戒治之裁
    定，致使檢察官未及審酌而行使聲請法院裁定觀察、勒戒或
    附命完成戒癮治療緩起訴處分之裁量權限，進而剝奪被告可
    能受附命完成戒癮治療緩起訴處分之可能性等節，雖非無見
    ，然揆諸上開說明，上開見解實忽略是類案件檢察官已經裁
    量而未予被告受附命完成戒癮治療緩起訴處分，進而提起公
    訴，故立法者為求程序經濟，為有意排除檢察官再行使上開
    裁量權限之立法決定，而就新舊法之適用予以明定之意旨，
    是其未依職權對被告為觀察、勒戒之裁定，逕為公訴不受理
    之判決，實屬不適用法則而違背法令。
  ㈢況最高法院95年度台非字第59號、第65號判決及最高法院 95
    年第7次刑事庭會議決議意旨早已闡明：「按毒品危害防制
    條例係於92年7月9日修正公布，自93年1月9日起施行，其中
    第20條、第23條將施用毒品之刑事處遇程序，區分為『初犯』
    、『五年內再犯』、『五年後再犯』。依其立法理由之說明：『
    初犯』，經觀察、勒戒或強制戒治後，應為不起訴處分或不
    付審理之裁定；經觀察、勒戒或強制戒治執行完畢釋放後，
    『五年內再犯者』，因其再犯率甚高，原實施之觀察、勒戒及
    強制戒治既已無法收其實效，爰依法追訴或裁定交付審理。
    至於經觀察、勒戒或強制戒治執行完畢釋放後，『五年後再
    犯者』，前所實施之觀察、勒戒或強制戒治已足以遮斷其施
    用毒品之毒癮，為其自新及協助其斷除毒癮，仍適用『初犯』
    規定，先經觀察、勒戒或強制戒治之程序。從而依修正後之
    規定，僅限於『初犯』及『五年後再犯』二種情形，始應先經觀
    察、勒戒或強制戒治程序。倘被告於5年內已再犯，經依法
    追訴處罰，縱其第三次（或第三次以上）再度施用毒品之時
    間，在初犯經觀察、勒戒或強制戒治執 行完畢釋放五年以
    後，已不合於『五年後再犯』之規定，且因已於『五年內再犯』
    ，顯見其再犯率甚高，原實施觀察、 勒戒或強制戒治，已
    無法收其實效，即應依該條例第10條處罰。」，是故縱令毒
    品危害防制條例已為上開修正，但並未另有與上述法理不同
    之規定。因之，本件被告甲○○前因毒品案件，於109年7月6
    日經本署檢察官以109年毒偵字第3508號聲請簡易判決處刑
    ，並經臺灣桃園地方法院於109年8月4日以109年度桃簡字第
    1969號判決判處有期徒刑2月確定，有被告全國刑案資料查
    註表在卷可參。其於108年9月7日上午某時許，在當時位於
    桃園市○○區○○街00○0號住處內施用第二級毒品甲基安非他命
    1次之本次犯行，檢察官依上揭毒品危害防制條例規定及95
    年度台非字第59號、第65號判決及最高法院95年第7次刑事
    庭會議決議意旨之法理聲請簡易判決處刑，並無不當。原審
    逕以檢察官聲請簡易判決處刑係欠缺訴追要件，而以公訴不
    受理判決，乃認事用法不當，實有違誤等語。
三、按：
(一)起訴之程序違背規定者，法院應諭知不受理之判決；又對於
    原審諭知不受理之判決上訴時，第二審法院認其為無理由而
    駁回上訴，得不經言詞辯論為之，刑事訴訟法第303條第1款
    、第372條分別定有明文。
(二)109年7月15日增訂施行之毒品危害防制條例第35條之1第1款
    及第2款前段規定，施行前犯第10條之罪之案件，於施行後
    ，偵查中，由檢察官依修正後規定處理；審判中，由法院或
    少年法院（地方法院少年法庭）依修正後規定處理。是犯第
    10條之罪者，不論係修正前後，均應依新法規定處理。
(三)施用第一、二級毒品為犯罪行為，毒品危害防制條例第10條
    設有處罰規定。故施用第一、二級毒品者，本應科以刑罰。
    惟基於刑事政策，對合於一定條件之施用者，則依同條例第
    20條之規定，施以觀察、勒戒及強制戒治之保安處分。又10
    9年1月15日修正公布、同年7月15日施行之毒品危害防制條
    例第20條第3項規定，犯第10條之罪於觀察、勒戒或強制戒
    治執行完畢釋放後，3年後再犯第10條之罪者，適用本條前2
    項之規定。上開所謂「3年後再犯」，只要本次再犯（不論
    修正施行前、後）距最近1次觀察、勒戒或強制戒治執行完
    畢釋放，已逾3年者，即該當之，不因其間有無犯第10條之
    罪經起訴、判刑或執行而受影響。其理由略以：87年5月20
    日毒品條例公布施行後之刑事政策，對於施用毒品者，已揚
    棄純粹的犯罪觀，雖強調「除刑不除罪」之理念，認為施用
    毒品者具有「病患性犯人」之特質，惟囿於當時戒治及醫療
    體系均不完整、專業人員欠缺且戒毒知識尚有不足，社會大
    眾仍視施用毒品者為「犯人」而非「病患」，暨相關戒毒及
    事後之追蹤、輔導配套措施亦不完備，其刑事政策明顯將施
    用毒品者偏向「犯人」身分處理，導致監獄人滿為患，且施
    用毒品人口不減反增。為此，戒毒政策不得不改弦易轍，開
    始正視施用毒品者實屬「病患」之特質。先於97年新增毒品
    條例第24條附命完成戒癮治療緩起訴制度，確立「附命緩起
    訴」及「觀察、勒戒或強制戒治」雙軌治療模式。本次修正
    之毒品條例第20條第3項及第23條第2項，雖僅將原條文之再
    犯期間由「5年」改為「3年」，惟鑑於將施用毒品者監禁於
    監獄內，僅能短期間防止其接觸毒品，因慣用毒品產生之「
    心癮」根本無法根除，並慮及毒品條例施行多年累積之戒毒
    經驗及實效，暨逐步擴充之醫療、戒癮機構、專業人力、社
    區支援系統等資源，尤以本次毒品條例第24條修正，擴大檢
    察官對施用毒品者附條件緩起訴處分之範圍，使其能視個案
    具體情形給予適當多元社區處遇。本次修正後對於施用毒品
    者之思維，自應與時俱進，擺脫以往側重於「犯人」身分之
    處罰，著重其為「病患」之特質，並以「治療」疾病為出發
    點，重新評價前揭所謂「3年後再犯」之意義。又毒品戒除
    不易，須經長期且持續之治療，施用毒品者既被視為「病患
    性犯人」，最佳處遇方式即為治療。對於施用毒品者之治療
    方式，有機構外之處遇（如自行赴醫院戒癮、附命完成戒癮
    治療緩起訴處分等），或機構內之觀察、勒戒或強制戒治；
    至對施用毒品者科以刑罰，無非在運用刑罰之一般預防功能
    以嚇阻毒品之施用。監獄為執行場所而非戒癮專責機構，針
    對施用毒品者及其再犯之特性，法務部於106年12月5日頒訂
    之「科學實證之毒品犯處遇模式計畫」，目的即是積極引進
    地區醫療體系之協助，提供毒癮戒治，落實社區追蹤輔導及
    治療之銜接，俾修復創傷、預防再犯。惟刑罰因涉及人身自
    由之基本權，故於施用毒品初犯時皆以傳統之機構外或機構
    內處遇方式治療，如再施用毒品時，始科以刑事責任。而當
    刑罰處遇仍不能有效幫助施用毒品者改善惡習時，即表示無
    法以此方式發揮治療效果，若繼續施以刑罰只具懲罰功能，
    不僅無法戒除毒癮，更漸趨與社區隔離，有礙其復歸社會。
    基於憲法應保障人民之生存權，及根據每個國民生存照顧需
    要提供基本給付之理念，為協助施用毒品者戒除毒癮復歸社
    會，對於經監獄監禁處遇後仍再犯之施用毒品者，更應恢復
    以機構內、外之治療協助其戒除毒癮。此即本次修正毒品條
    例第20條第3項關於施用毒品者所謂「3年後再犯」係何所指
    之立法真諦。除檢察官優先適用第24條命附條件緩起訴處分
    處遇（不論幾犯，亦無年限）外，對於施用毒品初犯者，應
    適用第20條第1項、第2項為機構內之觀察、勒戒或強制戒治
    ；若於上開機構內處遇執行完畢釋放後，於「3年內再犯」
    者，依第23條第2項規定，應依法追訴；倘於「3年後再犯」
    自應再回歸到傳統醫療體系機構內重為觀察、勒戒或強制戒
    治之治療。是對於戒除毒癮不易者，唯有以機構內、外處遇
    及刑事制裁等方式交替運用，以期能控制或改善其至完全戒
    除毒癮。綜上，對於毒品條例第20條第3項及第23條第2項所
    謂「3年後（內）再犯」，自應跳脫以往窠臼，以「3年」為
    期，建立「定期治療」之模式。其規定中所謂「3年後再犯
    」，只要本次再犯（不論修正施行前、後）距最近1次觀察
    、勒戒或強制戒治執行完畢釋放，已逾3年者，即該當之，
    不因其間有無犯第10條之罪經起訴、判刑或執行而受影響等
    旨。（最高法院109年度台上大字第3826號裁定、109年度台
    上字第3826號判決意旨參照）。
四、經查：公訴意旨認本案被告施用第二級毒品甲基安非他命之
    時間為「108年9月7日上午某時許」，復觀諸卷附本院被告
    前案紀錄表，可知被告前於107 年間，因施用毒品案件，經
    臺灣桃園地方檢察署檢察官以107 年度毒偵字第1036號為「
    附命緩起訴」，然尚未完成戒癮治療，該緩起訴即遭檢察官
    於107 年12月10日以107 年度撤緩字第725 號撤銷緩起訴處
    分書撤銷，被告其後雖有因施用毒品案件經法院判處罪刑確
    定及執行完畢之情形，但此後迄今並無再受觀察、勒戒或強
    制戒治等保安處分之裁判及執行，期間亦未受「附命緩起訴
    」，有本院被告前案紀錄表在卷可憑。被告於本件行為前3 
    年內既未經觀察、勒戒及完成戒癮治療，依照前揭說明，檢
    察官就本案聲請簡易判決處刑，自有起訴之程序違背規定之
    情事，被告上訴意旨指摘原判決不當，請求撤銷改判，為有
    理由，原審合議庭撤銷原判決，改依通常程序審理，並諭知
    公訴不受理之判決，且不經言詞辯論為之，於法核無不合。
    檢察官提起本案上訴，指摘原判決諭知公訴不受理有適用法
    律之違誤，為無理由，應予駁回，並不經言詞辯論為之。
據上論斷，應依刑事訴訟法第368條、第372條、第373條，判決
如主文。
中　　華　　民　　國　　110 　年　　1　　月　　 15　　日
                  刑事第十六庭  審判長法　官  葉騰瑞
                                      法　官  陳芃宇
                                      法　官  莊明彰
以上正本證明與原本無異。
不得上訴。
                                      書記官  蘇佳賢
中　　華　　民　　國　　110 　年　　1 　　月　　15　　日